【裁判字號】    88,上,1606
【裁判日期】    900807
【裁判案由】    給付違約金
【裁判全文】
臺灣高等法院民事判決                                八十八年度再字第十五號
    再審  原告  李惠美
                李美蓮
                曾凱鈴
    再審  被告  台北國際商業銀行股份有限公司
    法定代理人  游國治
    訴訟代理人  林明志
                林世宏
右當事人間請求清償債務事件，再審原告對於中華民國八十七年三月十日本院八十五
年度上字第一七０五號確定判決提起再審，本院判決如左：
    主    文
再審之訴駁回。
再審訴訟費用由再審原告連帶負擔。
    事    實
甲、再審原告方面：
一、聲明：
  (一)本院八十五年度上字第一七０二號確定判決廢棄，再審被告在第一審之訴駁回。
  (二)再審及原確定判決之各審︵下稱前審︶訴訟費用均由再審被告負擔。
二、陳述：
  (一)原確定判決有民事訴訟法第四百九十六條第一項第一款適用法規顯有錯誤之再審
    事由：
  １、依台灣台北地方法院檢察署八十四年偵字第二０二三八號、八十六年偵續一字
      第二七四號、八十六年度偵字第二五四九二號偵訊筆錄及台灣台北地方法院八
      十六年易字第七二四七號訊問筆錄中黃正霖、顏愛興及李勇璋之證詞，顯見再
      審原告等確實受黃正霖欺騙，始重複簽名於空白之保證書上，根本無為中國強
      氧公司擔任保證人之意思，且確實未曾受告知係為中國強氧公司作連帶保證人
      而於空白之保證書上簽名。原確定判決對再審原告抗辯證人證詞矛盾及不實之
      處置之不理，其判決顯有違證據法則。
  ２、再審被告提出再審原告等之徵信資料，分別為曾凱鈴八十四年三月十六日、李
      美蓮八十四年六月二十六日，均係再審被告主張再審原告等八十四年三月九日
      簽保證書後，甚者，再審被告尚未完成徵信程序且未與強氧公司簽定借據即於
      八十四年三月二十一日先行撥款五百萬元與中國強氧公司，另由中國強氧公司
      於八十四年三月十二日始經變更後股東決議向再審被告貸款，同年月十七日始
      對再審被告提出授信申請書，同年月二十一日始與再審被告簽借據可知，再審
      被告處理中國強氧公司貸款、保證程序確實違反銀行先經徵信後辦理貸款、保
      證之一般作業程序。原確定判決採信再審被告辯稱再審原告等之徵信資料，係
      嗣後李美蓮於八十四年七月四日另向再審被告貸款之徵信，顯違前揭銀行作業
      程序之習慣，而有適用法規顯有錯誤之再審理由。
  ３、由再審被告海山分行當時經理陳星貴、受僱人黃正霖、顏愛興於相關刑案偵查
      中所言亦可知，彼等處理中國強氧公司貸款、保證程序確實違反銀行作業之程
      序，顯與訴外人李永閎等勾結共謀向再審被告詐貸之嫌。
  ４、主債務人中國強氧公司於八十四年三月十二日始經股東決議向再審被告貸款，
      同年月十七日始對再審被告提出授信申請書，且於同日經再審被告受僱人黃正
      霖簽辦，同年月二十一日始與再審被告簽借據貸款金額為五百萬元，均係於再
      審被告稱再審原告等於八十四年三月九日簽保證書保證金額為一千萬元之後，
      且金額亦不相符，顯見於八十四年三月九日主債務人中國強氧公司與再審被告
      間尚未成立貸款之消費借貸契約，而無主債務存在，再審原告等與再審被告於
      同日即無從成立連帶保證契約。揆諸民法第七百三十九條規定及最高法院二十
      二年度上字第四九五號判例意旨，再審原告等自不負連帶保證責任。
  ５、再審被告海山分行經理陳星貴、受僱人黃正霖、顏愛興，與主債務人中國強氧
      公司實際負責人李永閎等勾結共謀向再審被告詐貸，依公司法第八條第二項、
      民法第二百二十四條規定效力即於再審被告，應認再審被告亦明知強氧公司無
      意與其成立消費借貸契約，依民法第八十六條、第七百四十二條規定，再審被
      告與中國強氧公司間消費借貸契約無效，即無主債務存在，縱中國強氧公司未
      為抗辯，再審原告等仍得主張，則再審被告於前審主張再審原告等應負連帶保
      證責任清償債務，亦無理由。
  ６、原確定判決僅憑臺灣台北地方法院對訴外人李永閎、再審被告之受僱人黃正霖
      所為無罪判決，及刑案訊問再審被告之受僱人顏愛興、前審被告即連帶保證人
      李勇璋，均稱顏愛興有向再審原告等解釋為中國強氧企業有限公司（下稱中國
      強氧公司）作保，即認定李永閎、黃正霖無施行詐術之行為，未自行調查斟酌
      證據，且未依自由心證判斷事實之真偽，即以刑事判決認定之事實為判決基礎
      ，顯違最高法院四十年台上字第一五六一號、六十九年台上字第二六七四號判
      例意旨及七十九年度第一次民事庭決議意旨。
  ７、原確定判決未先調查第三人中國強氧公司是否有向再審被告貸款之意思，而有
      主債務存在，且未命再審被告舉證再審原告有為其作保之意思，竟率以再審原
      告於保證書上簽名，證人黃正霖、顏愛興有對保，即認雙方有保證之從債務存
      在，顯有違背舉證責任分配原則之適用法規顯有錯誤之再審理由。
  (二)中國強氧公司向再審被告申辦貸款時即八十四年三月十七日所提出之八十三年度
    台北市營業人銷售額與稅額申報書、八十一至八十三年度之損益表、八十至八十
    二年度之營利事業所得稅結算申報書、八十一至八十三年度及八十至八十二年度
    之資產負債表均係偽造，足證強氧公司自始即以詐欺之意思虛偽辦理貸款，其既
    無貸款之主債務，再審原告自亦無保證之從債務可言。上開書證，為台灣台北地
    方法院八十八年度訴字第四五七號刑事案件於再審被告海山分行當時經理陳星貴
    、受僱人黃正霖、顏愛興刑案審理中向再審被告海山分行調取，前開證物係存在
    於前審言詞辯論終結前，因再審原告等不知而未能提出，於前審未經斟酌，且如
    於前審經提出，再審原告必可受較有利益之判決，則再審原告等顯有民事訴訟法
    第四百九十六條第一項第十三款「當事人發現未經斟酌，如經斟酌可受較有利益
    裁判之證物者」之再審理由。
三、證據：提出偵訊筆錄影本二件、臺灣台北地方法院檢察署檢察官起訴書影本一件
    、臺灣台北地方法院八十六年度易字第七二四七號刑事判決影本二件、臺灣台北
    地方法院檢察署八十四年偵字第二０二三八號八十四年十月六日、十一月十四日
    訊問筆錄影本各一份、八十六年偵續一字第二七四號八十六年六月十七日、六月
    二十七日、十一月二十四日訊問筆錄影本各一份、八十六年度偵字第二五四九二
    號八十七年六月二十九日、七月二十三日、八十七年九月二十五日訊問筆錄影本
    各一份、保證書影本一份、臺灣台北地方法院八十六年易字第七二四七號八十六
    年十二月二十九日審判筆錄影本一份、徵信資料影本二件、中國強氧公司章程影
    本二件、變更登記事項卡影本一件、會議記錄影本一件、授信申請書影本二件、
    借據影本二件、台北市政府建設局營利事業登記變更登記核准通知書影本一件、
    再審被告海山分行函影本一件、中國強氧公司台北市營業人銷售額與稅額申報書
    影本六件、損益表影本一件、營利事業所得稅結算申報書影本三件、資產負債表
    影本四件為證。
乙、再審被告方面：
一、聲明：如主文所示。
二、陳述：
  (一)再審原告僅空言指摘再審被告行員與案外人李永閎等勾串詐貸系爭借款，既未提
    出新證物以表明再審被告行員如何與李永閎有何勾串詐貸之情事，亦未表明李永
    閎向花蓮企銀貸款究與本案有何關連，其顯未提出任何新證物以供本院憑以斟酌
    該證物是否可受較有利益之裁判，顯不符民事訴訟法第四百九十六條第一項第十
    三款之再審事由。
  (二)原確定判決就再審被告行員顏愛興有無告知再審原告該保證書是否係為連帶保證
    中國強氧公司為系爭借款之用，已於理由欄內詳載，絕非如再審原告所稱僅因刑
    事判決採信再審被告行員之證詞，即不依自由心證自行判斷事實之真偽，再審原
    告主張原確定判決適用法規錯誤顯無理由。
  (三)原確定判決宣判日期早於刑事判決之宣判日期，本院前審民事庭無從得知刑事判
    決之心證，自非以刑事判決為其判決之基礎，再審原告自不得以本案另經檢察官
    提起公訴為由，提起再審之訴。
丙、本院依職權調閱臺灣台北地方法院八十四年訴字第三六一四號（含本院八十五年
    上字第一七０二號、最高法院八十七年台上字第三０三九號卷）民事案全卷。
    理    由
一、按再審之訴，應於三十日之不變期間內提起，民事訴訟法第五百條第一項定有明
    文。對於第二審判決於上訴期間內提起上訴，第三審法院以其上訴逾期外另有其
    他不合法情形，以裁定駁回其上訴者，對原判決提起再審之訴時，其再審不變期
    間應自裁定確定之翌日起算，最高法院七十八年台抗字第一四九號判例意旨參照
    。查最高法院以再審原告未具體指摘原確定判決如何違背法令，認其上訴不合法
    ，裁定駁回再審原告對本院八十五年度上字第一七０二號民事判決之上訴，該裁
    定於八十八年一月十五日送達，有送達證書在卷可稽，再審原告於同年二月九日
    提起再審之訴，未逾法定不變期間，合先敘明。
二、本件再審原告起訴主張本院八十五年度上字第一七０二號確定判決只採黃正霖、
    李永閎無罪判決中對再審被告有利之部分，卻對相關刑案筆錄中其他有利再審原
    告之證詞棄而不論，違背最高法院四十年台上字第一五六一號、六十九年台上字
    第二六七四號判例意旨及七十九年度第一次民事庭決議意旨，並違反證據法則、
    論理法則及經驗法則，適用法規顯有錯誤；再者，中國強氧公司向再審被告申辦
    貸款時提出之台北市營業人銷售額與稅額申報書、損益表、營利事業所得稅結算
    申報書、資產負債表俱係偽造，上開證物係存在於前審言詞辯論終結前，因再審
    原告等不知而未能提出，如經斟酌，再審原告必可受較有利益之判決，因依民事
    訴訟法第四百九十六條第一項第一款及第十三款規定，提起本件再審之訴，求為
    將本院八十五年度上字第一七０二號原確定判決廢棄，並駁回再審被告之訴之判
    決。
    再審被告則以原確定判決就再審被告行員顏愛興有無告知再審原告該保證書係為
    主債務人中國強氧公司向再審被告借款連帶保證之用，已於理由欄內詳載，非如
    再審原告所稱僅因刑事判決採信被告行員之證詞，即不依自由心證自行判斷事實
    之真偽；且再審原告未提出任何新證物以供本院憑以斟酌該證物是否可受較有利
    益之裁判，再審原告提起本件再審之訴並無理由等語，資為抗辯。
三、按適用法規顯有錯誤者，係指確定判決所適用之法規顯然不合於法律規定，或與
    司法院現尚有效及大法官會議之解釋，或最高法院尚有效之判例顯然違反者而言
    ；又適用法規顯有錯誤者，不包括漏未斟酌證據及認定事實錯誤之情形在內，最
    高法院六十年台再字第一七０號、六十三年台上字第八八０號分別著有判例。經
    查：
  (一)再審原告雖主張原確定判決只採黃正霖、李永閎無罪判決中對再審被告有利之部
    分，卻對相關刑案筆錄中其他有利再審原告之證詞棄而不論，違背最高法院四十
    年台上字第一五六一號、六十九年台上字第二六七四號判例意旨及七十九年度第
    一次民事庭決議意旨，並違反證據法則、論理法則及經驗法則云云，惟查，再審
    原告，屬審酌證據及認定事實之範疇，原確定判決已就認定再審原告所辯不知為
    中國強氧公司作保，係被李永閎、黃正霖等共同詐騙作保，均非可採之證據及理
    由詳載於理由欄第三至第五項，再審原告就原確定判決證據之取捨，指為適用法
    規顯有錯誤云云，尚屬無據。
  (二)又，再審原告主張本件再審被告處理中國強氧公司貸款、保證程序確實違反銀行
    先經徵信後辦理貸款、保證作業之作業慣例，原確定判決略而不論，有判決違反
    「習慣」之違背法令云云，惟按民事訴訟法第二百八十三條規定，習慣為法院所
    不知者，當事人有舉證之責任；當事人未依民事訴訟法第二百八十三條規定主張
    及舉證時，如法院未依職權為調查及適用，不得謂為違背法令（七十九年第一次
    民事庭會議決議二、(四)參照）。再審原告既未舉證證明其主張之銀行一般作業程
    序習慣，為一般人所確信，已具備社會規範之性質，則其此項主張委無足採。
  (三)再審原告復主張兩造於八十四年三月九日簽定之保證書保證金額為一千萬元，而
    同年月二十一日主債務人中國強氧公司始與再審被告簽借據貸款金額為五百萬，
    依民法第七百三十九條、最高法院二十二年度上字第四九五號判例意旨，無主債
    務存在，無從成立連帶保證契約云云，惟查，依兩造所簽定之保證書載明「連帶
    保證人願保證凡中國強氧企業有限公司於現在及將來對貴行所負之借款．．．以
    新台幣壹千萬元整為限．．．」（見本院再審卷第一四八頁），參酌最高法院七
    十七年度台上字第九四三號判例意旨「保證人與債權人約定就債權人與主債務人
    間所生一定範圍內之不特定債務，預定最高限額，由保證人予以保證之契約，學
    說上稱之為最高限額保證。此種保證契約如定有期間者，在該期間內所生約定範
    圍內之債務，不逾最高限額者，均為保證契約效力所及；如未定期間者，於保證
    契約未經保證人依民法第七百五十四條規定終止或有其他消滅原因以前，所生約
    定範圍內之債務，亦同。故在該保證契約有效存在期間內，已發生之約定範圍內
    之債務，縱因清償或其他事由而減少或消滅，該保證契約依然有效，嗣後所生約
    定範圍內之債務，於不逾最高限額者，債權人仍得請求保證人履行保證責任。除
    有特約外，亦無以約定範圍內某特定債務之清償完畢日，作為此種保證契約終期
    之可言。此與一般保證係就主債務人之特定債務為保證，於該特定債務消滅時，
    保證契約即歸消滅者不同。」，堪認兩造簽定之保證契約屬上開判例之「最高限
    額保證」，依上開判例意旨，再審原告此項主張亦無可取。是以，再審原告據此
    主張原確定判決適用法規顯有錯誤云云，自無可採。
四、次按當事人發現未經斟酌之證物或得使用該證物者，以如經斟酌可受較有利益之
    裁判者為限，得以再審之訴對確定終局判決聲明不服，民事訴訟法第四百九十六
    條第一項第十三款定有明文。再審原告固主張中國強氧公司向再審被告申辦貸款
    時提出之台北市營業人銷售額與稅額申報書、損益表、營利事業所得稅結算申報
    書、資產負債表均係偽造（見本院再審卷證二十三至二十七），足證再審被告海
    山分行當時經理陳星貴、受僱人黃正霖、顏愛興與訴外人李永閎等勾串共謀向再
    審被告詐貸，上開證物為台灣台北地方法院八十八年度訴字第四五七號案向再審
    被告海山分行調取，係存在於前審言詞辯論終結前，因再審原告等不知而未能提
    出；依民法第八十六條、七百四十二條，公司法第八條第二項、民法第二百二十
    四條規定，應認再審被告明知中國強氧公司無意與其成立消費借貸契約，渠等之
    消費借貸契約無效，即無主債務存在，再審原告等不負連帶保證責任云云，雖提
    出上開申報表等書證及檢察官起訴書為證。惟查，陳星貴、黃正霖、顏愛興等因
    偽造文書等案件，經檢察官提起公訴後，業經法院判決渠等無罪確定，有臺灣臺
    北地方法院八十八年度訴字第四五七號刑事判決在卷可稽（見本院再審卷第二０
    四至二０八頁），此外再審原告復未舉證其他足以證明陳星貴、黃正霖、顏愛興
    確有違背任務之情事，尚難以再審原告所提之上開證物認定陳星貴、黃正霖、顏
    愛興與訴外人李永閎等勾串共謀向再審被告詐貸，即上開證物縱經斟酌亦難期可
    使再審原告受較有利益之裁判，再審原告執此提起本件再審之訴，亦無理由，應
    予駁回。
五、據上論結，本件再審之訴為無理由，依民事訴訟法第五百零五條、第八十五條第
    二項，判決如主文。
中      華      民      國    九十      年      八      月      七      日
                                民事第十五庭
                                    審判長法  官  劉  靜  嫻
                                          法  官  李  錦  美
                                          法  官  陳  昆  煇
右正本係照原本作成。
如不服本判決，應於收受送達後二十日內向本院提出上訴書狀，其未表明上訴理由者
，應於提出上訴後二十日內向本院補提理由書狀（均須按他造當事人之人數附繕本）
上訴時應提出委任律師或具有律師資格之人之委任狀；委任有律師資格者，另應附具
律師及格證書及釋明委任人與受任人有民事訴訟法第四百六十六條之一第一項但書或
第二項（詳附註）所定關係之釋明文書影本。
中      華      民      國    九十      年      八      月      八      日
                                          書記官  顧  正  榕
附註：
民事訴訟法第四百六十六條之一（第一項、第二項）：
對於第二審判決上訴，上訴人應委任律師為訴訟代理人。但上訴人或其法定代理人具
有律師資格者，不在此限。
上訴人之配偶、三親等內之血親、二親等內之姻親，或上訴人為法人、中央或地方機
關時，其所屬專任人員具有律師資格並經法院認為適當者，亦得為第三審訴訟代理人
。


司法院資訊處製作；財團法人民間司法改革基金會備份。
